【裁判字號】    90,訴,1206
【裁判日期】    901207
【裁判案由】    新型專利異議
【裁判全文】
臺北高等行政法院判決                              九十年度訴字第一二○六號
                              .
    原      告  甲○○
    訴訟代理人  丁○○
    被      告  經濟部智慧財產局
    代  表  人  陳明邦（局長）住同右
    訴訟代理人  丙○○
                戊○○
    參  加  人  乙○○
右當事人間因新型專利異議事件，原告不服經濟部中華民國九十年一月四日經（八九
）訴字第○九○○六三○○一三○號訴願決定，提起行政訴訟。本院判決如左：
    主   文
原告之訴駁回。
訴訟費用由原告負擔。
    事   實
一、事實概要：本件系爭「改良型包裝盒」（如附圖一所示）新型專利案係參加人乙
    ○○於民國（以下同）八十八年一月三十日向被告（八十八年一月二十六日改制
    前為中央標準局）申請，經被告編為第00000000號審查，准予專利（下
    稱系爭案）。公告期間，原告以該專利案有違專利法第九十七條及第九十八條第
    二項之規定，引據八十六年五月十一日審定公告之第00000000號「環保
    文具盒結構」新型專利案（下稱引證案，如附圖二所示），對之提起異議，案經
    被告審查，以八十九年八月二十五日以（八九）智專三（一）○二○一六字第八
    九八九○○一四三三號專利異議審定書為異議不成立之處分。原告不服，提起訴
    願，遭經濟部以九十年一月四日經（八九）訴字第○九○○六三○○一三○號訴
    願決定書為駁回訴願之決定，原告猶表不服，提起行政訴訟。本院並於九十年十
    月十二日以裁定命參加人參加本件訴訟。
二、兩造聲明：
    (一)原告聲明求為判決：訴願決定及原處分均撤銷。
    (二)被告聲明求為判決：駁回原告之訴。
三、兩造之爭點：系爭案與引證案二者相較是否具備新穎性、進步性符合新型專利取
    得之要件？
(二)、原告主張之理由：
１、系爭案為一新型專利之申請案，專利性之有無應以專利法第九十七條對於新型專
    利之規定為判斷審查基準，即係「稱新型者，謂對物品之形狀、構造或裝置之創
    作或改良。」，審查之重點在於「物品之形狀、構造或裝置之創作或改良」，同
    時必須無專利法第九十八條第二項「運用申請前既有之技術或知識，而為熟習該
    項技術者所能輕易完成且未能增進功效」之規定，才得授與新型專利權者；引證
    案於圖（一）所揭示之留用前案其結合技術已於專利說明書第四頁第４～６行說
    明「其結合方式是藉由在紙板之外部覆上一層塑膠包覆，而後再和文具盒之承
    載體２以熱壓封口的方式或是高週波的方式相結合」，與系爭案專利範圍「其特
    徵在於：一上、下面皆具有封面紙（）的紙板層（），於外側之封面紙（
    ）的外部密貼PVC薄膜（）：組合時可藉由黏合有PVC薄膜的封面紙（如系爭案
    圖二所示，應為為藉由PVC薄膜（）於邊緣處可繞過紙板層（）（此紙板層
    （）為錯誤之描述，如系爭案第二圖所示，應為封面紙（））的外側並朝向
    本體（１０）處折合，再藉由高週波以使具有相同材質的PVC層（）與PVC薄膜（
    ）相互黏為一體」，其中相對應者為：紙板─上下面皆兵有封面抵（）的紙
    板層（）塑膠包覆（）─PVC薄膜（）；承載體（）─PVC層（）（其
    為系爭案本位（１０）的一部分），以高週波的方式相結合─藉由高週波黏合技術
    相互黏合。引證案於專利說明書第四頁第４～６行配合圖（一）體說明，且引證
    案之結合技術手段及構造對應相同，原決定機關『竟然說：無引證案之紙板與塑
    膠包覆結合技術手段之說明』，顯然該原決定機關遺漏重要證據之審查，有行政
    疏忽之疑問。而被告疏漏細查引證案具體明白所揭示之構造及技術手段，挑系爭
    案非關專利構造及技術手段之實施後可能之功效描述字句「而系爭案可避免盒體
    邊緣處形成有尖銳封合邊緣，且不會發生鬆脫。」，為理由陳述，顯然可見被告
    之委員偏離專利審查之方向，或非專利審查專門技術者所為，對於原告之權益有
    所損害，亦有違專利權之根本精神者。
２、如前所述，專利權之授與與否，應在具體之「物品之形狀、構造或裝置之創作或
    改良」，而非其「實施後，所產生之目的或功效」者；原決定機關以「系爭案封
    面紙可以為薄紙形成，紙板層可採次級紙板或瓦楞紙板，而引證案圖三則需採用
    厚實、能夠印刷良好之厚紙板，系爭案封面紙可節省整體紙板層之成本。」等等
    非關系爭案具體專利範圍之物品構造之創作內容的「使用材料，如薄紙板、次級
    紙板、瓦楞紙」比對，非所恰當。甚且，從系爭案典引詮案之專利說明書中並無
    任何有關使用紙材詳細說明，為何被告或原決定機關之決定書有「系爭案封面紙
    可以為薄紙形成，紙板乃可採次級紙板或瓦楞紙板，而引證圖三則需採用厚實、
    能夠印刷良好之厚紙板」之說辭，實令原告無從理解，請詳查該等解釋之來源出
    處，並回歸專利權審查之範圍及正道；何況，系爭案於紙板層上下外包覆封面紙
    之作法，比引證案圖一單用一紙板之構造，增加該封面紙之材料使用，徒增製作
    之程序，系爭案所增加之封面紙所增加之材料成本及製作成本，不符合降低成本
    之經濟效率的訴求，也無其所稱「較佳環保性」者。再如系爭案之專利說明書第
    六頁倒數第３行所述「於本創作的包裝盒係為使用較多的紙材料，因而具有較佳
    之環保性的優點」，系爭案係以使用較多之紙材達到環保之訴求，何來原決定機
    關等所解釋的「系爭案封面紙可以節省整體紙板層之成本」的目的功效說法？
３、關於「系爭案PVC薄膜可藉由上光的技術與封面紙密貼」一點，在系爭案之專利
    說明書中並未陳述，且該等所謂上光技術以便與封面紙密貼者，也不在專利請求
    範圍中，非為系爭案之技術手段，同時更不是專利法對於新型專利所明文規範之
    「形狀、構造或裝置之創作或改良」之範圍，原告以為，原決定機關譴字用辭之
    觀點偏向系爭案，如前所述者，專利特徵是否具有創作之新穎性、進步性，應比
    對專利案與引證前案之具體形狀、結溝或裝豈等實際技術結溝者：事實上，引證
    案圖（一）之「紙板、塑膠包覆（）、承載體（）、以高週波的方式相結合
    」，與系爭案專利範圍及第二圖之「上下面皆具有封面紙（）的紙板層（）
    、PVC薄膜（）、PVC層（）為系爭案本體（１０）的一部分）、藉由高週波黏
    合技術相互黏合」對應相等，兩者之形狀、構造或裝置等具體結構及技術手段完
    全相同。
４、「系爭案PVC薄膜（）是否密貼於封面紙兼有複背之功能，或是引證案僅具黏
    著功能。」，既無關系爭案是否在其形狀、構造或裝置上有所創作或改良，本非
    新型專利審查之要點，根本無需討論，也不會改變系爭案在形狀、構造或裝置等
    具體結構其所述之實質技術手段，完全相同於引證案圖（一）之事實。
５、「系爭案藉由黏合有PVC薄膜之封面紙於邊緣處，可繞過紙板層的外側，並朝本
    體處摺合，和PVC層黏合時，即可於盒體側邊形成有和緩平端，不需於紙板邊緣
    加工倒角，具進步性」一點，告訴人必須再次強調，如系爭案第二圖所示，該封
    面紙（）係為完全包覆於紙板層（）之外表面，該系爭案並不是以封面紙（
    ）於邊緣處，繞過紙板層（）；事實上，依系爭案第二圖所示，是該PVC 薄
    膜（）從封面紙（）之邊緣處繞過，朝本體（１０）處摺合，再將PVC薄膜（
    ）與PVC層（）藉由高週波黏合。由前之實際結合方式可知，系爭案之構造
    僅在封面紙（）之外側另包覆一PVC薄膜（），其所增加之PVC薄膜（），
    並未改變與引證案圖（一）相同之結合技術手段，相反地，更增加一層PVC層薄
    膜（），也增加塑膠之使用量，徒增環境之負擔，無法達成系爭案所訴求之環
    保目的功效者，不具有任何進步性。
６、有關系爭案違反專利法第一○四條第一項第三款規定一節，係在於「系爭案第二
    圖所示，該封面紙（）係為完全包覆於紙板層（）之外表面，該系爭案並不
    是以封面紙（）於邊緣處，繞過紙板層（）；事實上，依系爭案第二圖所示
    ，是該PVC薄膜（）從封面紙（）之邊緣處繞過，朝本體（１０）處摺合，再
    將PVC層薄膜（）與PVC層（）藉由高週波黏合。」，其中，系爭案之專利權
    人所撰寫之說明書及其專利請求範圍，明明白白與第二圖之圖式結構不同，原告
    雖未於異議階段提出，乃無法變其不符合專利法之事實，是以，系爭案違反專利
    法第一○四條第一項第三款規定一節，雖非原決定機關所得審究，然而被告為我
    國專利權主管機關，既已發現系爭案實有違反專利法之事實，在其為專利主管機
    關之權責所在，本就應依法重新審查。
７、比對兩專利之異同，應從專利之形狀、結構之實質技術手段著眼，判斷該專利是
    具有新穎性、實用性及進步性，而非僅從表面之功能性、目的性訴求或從非關實
    際專利結構之文字描述上論斷專利權利之有無。是以，當一後准之專利案比對於
    引證前案或公開之資料文件之形狀、結構等實質技術手段，而致之論點，為技術
    手段實質相同之認定者，則應認定為不具備新穎性、進步性；即使該比對專利仍
    然具備有實用性，仍屬失去專利權授與之基礎。
８、綜上所陳，系爭案除其增加之外覆PVC薄膜（）外與引證案之圖（一）之構造
    及其結合技術手段完全相同，系爭案包覆於紙板層（）及封面紙（）外之
    PVC薄膜（）只增加成本及環境之負擔，並無任何實質效益於系爭案之整體結
    構，不具進步性。且，引證案圖（一）所揭示之構造及引證案整體所揭示之結合
    技術手段，相同於系爭案之基本技術手段。同時，系爭案之專利範圍所述者與圖
    三不同，業已違反專利法第九十七條、九十八條第二項及第一百零四條第一項第
    三款之規定。
(一)、被告主張之理由：
１、查引證案說明書並無圖（一）紙板和塑膠包覆（）結合技術手段之說明，創作
    說明書第四頁僅強調圖（一）「‧‧‧甚且在製成的時間上亦需花費兩道手續來
    完成其間的結合。再者，‧‧‧在其邊緣處形成有尖銳封合邊緣，將會對兒童造
    成意外，且該封合邊緣在使用一段時間後極易造成撕裂之現象」，系爭案PVC 薄
    板（）未見之於引證案，兩者構造不同，系爭案PVC薄膜（）與相同材質PVC
    層（）黏合為一體，確可避免盒體邊緣處形成尖銳封合邊緣，且不會發生鬆脫
    ，具進步性。另「封面紙可為薄紙，紙板層瓦楞紙板，引證案厚紙板」乃係針對
    訴願理由「系爭案包覆於紙板層（）之封面紙（）只增加成本，並無實質效
    益」所為之答辯，應屬合理；系爭案說明書「使用較多的紙材質，因而具有較佳
    之環保性」乃係針對說明書第三頁「因所使用者多為PVC塑膠材質，以PVC 塑膠
    材質而言較為不具環保性」所為之陳述，系爭案封面紙可為薄紙形成，紙板層可
    採次級紙或瓦楞紙板，而引證案圖（三）則須採用厚實，能夠印刷良好之厚紙板
    ，系爭案封面紙可節省整體紙板層（）之成本；系爭案PVC薄膜（）與相同
    材質PVC層（）結合為一體其構造及技術手段和引證案圖（一）之習知技術、
    引證案圖（三）者不同，系爭案盒體側邊平緩，不易刮傷人，且緊密貼合，不易
    鬆脫，具進步性。
２、起訴理由另稱：系爭案說明書與申請專利範圍與圖（二）結構不同，有違專利法
    第一百零四條第一項第三款之規定。然此項主張並未於異議階段提出，且未發交
    參加人答辯，非原處分審究範疇。
(三)、參加人主張之理由：參加人除到庭陳述：參加人專利的整體性結構與原告不同，
    薄膜與PVC層不易脫落外，並未提何書狀為任何主張。
    理  由
一、按，「凡對於物品之形狀、構造或裝置之創作或改良，而可供產業上利者，得依
    專利法第九十七條暨第九十八條第一項規定取得新型專利。而對於公告中之新型
    ，任何人認有違專利法第九十七條至第九十九條規定，提起異議者，依同法第一
    百零二條規定，得自公告之日起三個月內，備具異議書，附具證據文件，向專利
    專責機關提起之。從而，系爭專利有無違反專利法情事而應不予專利，依法應由
    異議人附具證據證明之。
二、本件系爭「改良型包裝盒」新型專利案係參加人於八十八年一月三十日向被告申
    請，經被告編為第00000000號審查，准予專利。公告期間，原告以該專
    利案有違專利法第九十七條及第九十八條第二項之規定，對之提起異議，案經被
    告審查，為異議不成立之處分等情。有原告八十八年十一月二十三日專利異議申
    請書、被告八十九年八月二十五日（八九）智專三（一）○二○一六字第八九八
    九○○一四三三號專利異議審定書附卷可稽，並為當事人所不爭執，堪認為實。
    原告不服，循序提起本件行政訴訟，主張：如事實欄所載。是則本件爭點之所在
    為：系爭案與引證案二者相較是否具備新穎性、進步性而符合新型專利取得之要
    件？
三、本院查：
(一)、本件系爭第00000000號「改良型包裝盒」新型專利案，係具有一組可相
    對打開或閉合，並以PVC為材質所製的本體，於各本體的側緣分別形成有一PVC層
    ；其特徵在於：一上、下層皆具有封面紙的紙板層，於外側之封面紙的外部密貼
    PVC薄膜；組合時可藉由黏合有PVC薄膜的封面紙，於邊緣處可繞過紙板層的外側
    ，並朝向本體處摺合，再藉高週波，以使具有相同材質的PVC層，與PVC薄膜相互
    黏合為一體者。引證案為八十六年五月十一日審定公告之第00000000號
    「環保文具盒結構」新型專利案，其特徵乃在於紙類製成之封面，與任何一種塑
    膠製成之承載體，其承載體之頂面與該封面相對應處形成有一水平板，封面與承
    載體結合前，先在封面與承載體之水平板接合之部位，塗抹上一層具有該種塑膠
    材料之黏劑，再以高週波將該封面與承載體相融接在一起者；引證案圖（一），
    係習用之文具盒結構，其結合方式是藉由在紙板之外部覆蓋上一層塑膠包覆，而
    後再與文具盒之承載體以熱壓封口之方式或是高週波之方式相結合。
(二)、系爭案與引證案圖（一）之習知技術相較，引證案的改良部分是利用紙板及黏膠
    與PVC作結合，但其接合處容易脫落，系爭案多了一個封面紙加上紙板層，其創
    作目的包合面較大，使用較多紙材質因而有較佳的環保性及美觀性，系爭案PVC
    薄膜結合為一體，其構造及技術手段和引證案圖一、圖三的習知技術不同。系爭
    案盒體側邊平緩，可避免盒體邊處形成有尖銳封合邊緣，不易刮傷人，且不會發
    生鬆脫，故系爭案具進步性。另系爭案PVC薄膜可藉由上光的技術與封面紙密貼
    ，與引證案紙封面與黏劑結合，兩者技術手段不同；且系爭案PVC薄膜密貼於封
    面紙兼有複背之功能，而引證案黏劑僅具黏著功能；再者，系爭案藉由黏合有
    PVC薄膜之封面紙於邊緣處，可繞過紙板層的外側，並朝向本體處摺合，和PVC層
    黏合時，即可於盒體側邊形成有和緩平端，不需於紙板邊緣加工倒角，系爭案可
    避免盒體邊緣處形成有尖銳封合邊緣，且不會發生鬆脫；另系爭案封面紙可為薄
    紙形成，紙板層可採次級紙板或瓦楞紙板，而引證案圖（三）則需採用厚實、能
    夠印刷良好之厚紙板，系爭案封面紙可節省整體紙板屏之成本，具進步性。原告
    訴稱系爭案的構造並未改變引證案相同的結合技術，更增加塑膠的使用量，無法
    達成環保目的的功效云云，核不足採。
(三)、另異議人於行政救濟程序，固得就原異議時所提引證事實，於同一事實範圍內補
    提關連性證據，做為原引證證據之補強證據，但所補提之證據，如與原引證之證
    據非基於同一事實，即為另一新理由及證據，基於異議審定機關即被告對異議案
    之第一次處分權及被異議人之程序利益，此一新理由及證據自應於異議案審定終
    結前提出，如提起訴願時始行提出，其訴願決定即難斟酌，爾後之再訴願決定及
    行政訴訟判決，亦難加以審究。此乃專利法第四十一條第二項規定「異議人補提
    理由及證據（按指新理由及證據），應自異議之日起一個月內為之」之立法理由
    所在。本件原告於訴願時及起訴理由中始主張系爭案申請專利範圍及說明書無法
    和圖式對應，有違專利法第一百零四條第一項第三款之規定云云，經查應非於同
    一事實範圍內之關連性證據，難據以認定係引證案之補強證據，應屬新理由及證
    據，既未經被告審查及參加人答辯，自非於本件之行政救濟程序所得斟酌、審究
    。
四、綜上所述，引證案尚不足以證明系爭案不具新穎性及進步性，被告所為本件異議
    不成立之處分，揆諸首揭法條規定，並無違誤，訴願機關予以維持，亦無不合，
    原告訴請本院撤銷訴願決定、原處分，並命被告應為異議成立之處分，核無理由
    ，應予駁回。
據上論結，本件原告之訴為無理由，爰依行政訴訟法第九十八條第三項前段，判決如
主文。
中    華    民    國      九十      年      十二      月      七        日
                             臺 北 高 等 行 政 法 院  第 四 庭
                                         審 判 長 法  官  張瓊文
                                                  法  官  黃清光
                                                  法  官  劉介中
右為正本係照原本作成。
如不服本判決，應於送達後二十日內，向本院提出上訴狀並表明上訴理由，如於本判
決宣示後送達前提起上訴者，應於判決送達後二十日內補提上訴理由書（須按他造人
數附繕本）。
中    華    民    國      九十      年      十二      月      七        日
                                                   書記官  黃明和


司法院資訊處製作；財團法人民間司法改革基金會備份。
